---
title: "Лабораторна робота №3:Робота зі структурованими даними, перетворення форматів та віконні операції"
subtitle: "Інженерія даних | КрНУ ім. М. Остроградського"
author: "Роменський В'ячеслав"
date: last-modified
format:
  html:
    theme: cosmo
    toc: true
    toc-depth: 3
    toc-location: left
    sidebar: left
    collapse-level: 2
    code-fold: true
    code-overflow: wrap
    page-layout: full
#     include-in-footer:
#       text: |
#         <hr>
#         <footer style="text-align: center; font-size: 0.9em; color: #666;">
#           <p>Виконав(ла): <strong>Ваше ПІБ</strong> | Група: <strong>Ваша група</strong> | Викладач: Сидоренко В.М.</p>
#           <p>Кременчуцький національний університет імені Михайла Остроградського &copy; 2025</p>
#         </footer>
# editor: visual
editor: visual
execute:
  echo: true
  warning: false
  message: false
---

## Мета роботи

Освоїти сучасні методи обробки неструктурованих та напівструктурованих даних (JSON), навчитися перетворювати формати таблиць (широкий ↔ довгий) за допомогою tidyr, а також застосовувати віконні функції для аналізу даних у контексті груп (наприклад, часових рядів, відділів, регіонів). Ці навички є ключовими для підготовки даних у складних ETL-процесах.

## Варіант 2

Відсутні датасети заданої структури згенерувати самостійно.

### Тема: Аналіз даних про веб-трафік та маркетингові кампанії

Ви отримали дані про відвідуваність веб-сайту та маркетингові активності компанії за перший квартал 2024 року. Ваше завдання -- побудувати ETL-конвеєр для аналізу ефективності кампаній.

### Джерела даних

1.  `traffic.json` -- JSON-файл з щоденними метриками відвідуваності:

    ``` json
    {
      "date": "2024-01-01",
      "page_views": 1250,
      "unique_users": 840,
      "bounce_rate": 0.42,
      "campaigns": [
        {"name": "google_ads", "channel": "paid_search", "cost": 120},
        {"name": "email_jan", "channel": "email", "cost": 50}
      ]
    }
    ```

    > [Файл](data/ga_nowember.csv) (приклад структури -- ви можете створити власний або використати імітацію)

2.  `monthly_reports.xlsx` -- Excel-файл з аркушами:

    -   `jan`, `feb`, `mar` -- стовпці: `page`, `sessions`, `avg_duration_sec`\

3.  `goals.csv` -- цільові показники на квартал:\
    `metric`, `target_value` (наприклад: `total_users`, `25000`)

### Завдання

#### Етап 1: Робота з JSON

-   Завантажте `traffic.json` за допомогою `jsonlite::read_json()`.
-   Перетворіть у `tibble`.
-   Використовуючи `hoist()` та `unnest_longer()`, виділіть:
    -   `date`, `page_views`, `unique_users`, `bounce_rate`
    -   для кожної кампанії -- `campaign_name`, `channel`, `cost`
-   Залиште лише записи, де *вартість кампанії \> 0*.

```{r}
library(tidyr)
library(dplyr)
library(jsonlite)

traffic_json <- read_json("data/traffic.json")

traffic_json <- tibble(traffic = traffic_json)
traffic_json

traffic_json |>
  hoist(traffic,
        date = "date",
        page_views = "page_views",
        unique_users = "unique_users",
        bounce_rate = "bounce_rate",
        campaigns = "campaigns")

traffic_json |>
  unnest_longer(traffic) |>
  filter(traffic_id == "campaigns") |>
  select(-traffic_id) |>
  unnest_longer(traffic) |>
  hoist(traffic,
        name = "name",
        channel = "channel",
        cost = "cost") |>
  filter(cost > 0)
```

#### Етап 2: Перетворення форматів

-   Завантажте всі аркуші з `monthly_reports.xlsx`.
-   Використовуйте `fill(region, .direction = "down")`, якщо є об’єднані комірки (імітуйте структуру з прикладу).
-   Об’єднайте аркуші у єдину таблицю `monthly_traffic`, додавши стовпець `month` (`"2024-01"`, `"2024-02"`, `"2024-03"`).
-   Перетворіть таблицю з «широкого» у «довгий» формат за допомогою `pivot_longer()` (якщо потрібно).
-   Завантажте `goals.csv` через `vroom()`.

```{r}
library(readxl)

jan <- read_excel("data/monthly_reports.xlsx", sheet = "jan")
feb <- read_excel("data/monthly_reports.xlsx", sheet = "feb")
mar <- read_excel("data/monthly_reports.xlsx", sheet = "mar")

monthly_traffic <- bind_rows(jan |> mutate(month = "2024-01"),
                             feb |> mutate(month = "2024-02"),
                             mar |> mutate(month = "2024-03"))
monthly_traffic

library(vroom)

goals <- vroom(file = "data/goals.csv")
goals
```

#### Етап 3: Об’єднання та віконні операції

-   Об’єднайте дані з JSON (`daily_metrics`) і `monthly_traffic` за `month` (попередньо перетворіть `date` → `month`).
-   Розрахуйте *конверсію*: `conversion = unique_users / page_views`.
-   Для кожного місяця виконайте:
    -   *Ранжування*: визначте кампанію з *найвищою ROI* (`(unique_users * 0.1 - cost) / cost`).
    -   *Зсув*: розрахуйте *зміну bounce rate відносно попереднього місяця* (`bounce_change = bounce_rate - lag(bounce_rate)`).
    -   *Накопичення*: обчисліть *накопичену кількість унікальних користувачів* (`cum_users = cumsum(unique_users)`).

```{r}
traffic_updated <- traffic_json |>
  unnest_wider(traffic) |>
  unnest_longer(campaigns) |>
  unnest_wider(campaigns) |>
  mutate(month = substr(date, 1, nchar(date) - 3)) |>
  select(-date) |>
  group_by(month) |>
  summarise(page_views = sum(page_views), 
            unique_users = sum(unique_users),
            bounce_rate = mean(bounce_rate),
            cost = sum(cost),
            .groups = "drop")

traffic_updated

monthly_traffic_updated <- traffic_updated |>
  left_join(monthly_traffic |> 
              group_by(month) |>
              summarise(sessions = sum(sessions),
                        avg_duration_sec = mean(avg_duration_sec)), 
            by = "month") |>
  mutate(conversion = unique_users / page_views)
  
monthly_traffic_updated

monthly_traffic_stats <- monthly_traffic_updated |>
  mutate(roi = (unique_users * 0.1 - cost) / cost) |>
  mutate(bounce_change = bounce_rate - lag(bounce_rate)) |>
  mutate(cum_users = cumsum(unique_users))
  
monthly_traffic_stats
```

#### Етап 4: Аналіз

-   Визначте, чи досягнуто цільових показників (порівняйте `cum_users` з `goals`).
-   Використайте `semi_join()`, щоб знайти місяці, коли *всі кампанії мали ROI \> 0*.
-   Використайте `anti_join()`, щоб знайти місяці, коли *були витрати, але bounce rate зріс*.

```{r}
goal_users_val <- goals |>
  filter(metric == "total_users") |>
  pull(target_value)

goal_conversion_val <- goals |>
  filter(metric == "conversion_rate") |>
  pull(target_value)

goal_pageviews_val <- goals |>
  filter(metric == "page_views") |>
  pull(target_value)

goal_duration_val <- goals |>
  filter(metric == "avg_session_duration") |>
  pull(target_value)

monthly_traffic_stats |>
  mutate(goal_pageviews = page_views >= goal_pageviews_val) |>
  mutate(goal_conversion = conversion >= goal_conversion_val) |>
  mutate(goal_users = unique_users >= goal_users_val) |>
  mutate(goal_duration = avg_duration_sec >= goal_duration_val) |>
  select(month,goal_conversion,goal_pageviews,goal_users,goal_duration)
```

### Технічні вимоги

-   Використовуйте *конвеєрний синтаксис* (`%>%`).
-   Для роботи з JSON -- `hoist()`, `unnest_longer()`.
-   Для перетворення форматів -- `pivot_longer()`, `fill()`, `separate()` (якщо потрібно).
-   Для віконних операцій -- `group_by()`, `mutate()`, `lag()`, `cumsum()`, `dense_rank()`.
-   Усі файли завантажуються з папки `data/`.

```{=html}
<hr style="border: 1px solid #ddd; margin: 30px 0 10px 0;">
<footer style="text-align: center; font-size: 0.9em; color: #666; padding: 15px; background: #f9f9f9; border-top: 1px solid #eee; margin-top: 20px;">
  <p><strong>Виконав(ла): Роменський В.О.</strong> | Група: <strong>КН-21-1м</strong> | Викладач: Сидоренко В.М.</p>
  <p>Кременчуцький національний університет імені Михайла Остроградського &copy; 2025</p>
</footer>
```
