---
title: "Лабораторна робота №7: Основи роботи з Apache Spark у середовищі R (через sparklyr)"
subtitle: "Інженерія даних | КрНУ ім. М. Остроградського"
author: "Роменський В'ячеслав"
date: last-modified
format:
  html:
    theme: cosmo
    toc: true
    toc-depth: 3
    toc-location: left
    sidebar: left
    collapse-level: 2
    code-fold: true
    code-overflow: wrap
    page-layout: full
#     include-in-footer:
#       text: |
#         <hr>
#         <footer style="text-align: center; font-size: 0.9em; color: #666;">
#           <p>Виконав(ла): <strong>Ваше ПІБ</strong> | Група: <strong>Ваша група</strong> | Викладач: Сидоренко В.М.</p>
#           <p>Кременчуцький національний університет імені Михайла Остроградського &copy; 2025</p>
#         </footer>
# editor: visual
editor: visual
execute:
  echo: true
  warning: false
  message: false
---

## Мета роботи

Навчитися налаштовувати локальний кластер Apache Spark та виконувати базові операції з великими даними за допомогою R-інтерфейсу `sparklyr`. Освоїти основні етапи роботи з Spark: підключення, завантаження даних, аналіз через `dplyr`-синтаксис, моніторинг через веб-інтерфейс та коректне від’єднання.

## Варіант 1

### Тема: Аналіз даних про рейси з використанням Apache Spark

Ви отримали великий файл `flights_2014.csv` (253 316 рядків), який містить дані про всі рейси, що вилітали з аеропортів Нью-Йорка у 2014 році (дані з `nycflights14`). Ваше завдання -- провести аналіз продуктивності авіакомпаній у *розподіленому середовищі Apache Spark*, використовуючи лише R-інтерфейс `sparklyr`.

### Завдання

#### Етап 1: Встановлення та підключення

-   Встановіть Java 8, пакет `sparklyr` та Spark (версія 3.3.2) через `spark_install()`.\
-   Підключіться до *локального кластера Spark* через `spark_connect(master = "local")`.

```{r}
# install.packages("sparklyr")

library(sparklyr)

library(dplyr)

Sys.setenv(SPARK_HOME = "D:\\Projects\\spark-3.3.2-bin-hadoop3")

# Підключення до локального кластера
sc <- spark_connect(master = "local")

spark_connection_is_open(sc)
```

#### Етап 2: Завантаження даних

-   Завантажте файл `flights_2014.csv` у Spark через `copy_to()` або `spark_read_csv()`.\
-   Переконайтеся, що таблиця доступна у Spark (використовуйте `glimpse()` або `count()`).

```{r}
flights <- spark_read_csv(
  sc,
  name = "flights_2014",
  path = "data/flights_2014.csv",
  header = TRUE,
  infer_schema = TRUE
)

dplyr::glimpse(flights)
```

#### Етап 3: Аналіз через dplyr-інтерфейс

Виконайте наступні операції *у Spark*, використовуючи синтаксис `dplyr`:\
- Відфільтруйте рейси з аеропорту *JFK*, де запізнення вильоту (`dep_delay`) \> 60 хв.\
- Обчисліть *середнє запізнення вильоту* за кожною авіакомпанією (`carrier`).\
- Відсортуйте результат за спаданням середнього запізнення.\
- Виберіть *топ-5 авіакомпаній* з найбільшим запізненням.

```{r}
result_spark <- flights %>%
  filter(origin == "JFK", dep_delay > 60) %>%
  group_by(carrier) %>%
  summarise(avg_dep_delay = mean(dep_delay, na.rm = TRUE)) %>%
  arrange(desc(avg_dep_delay)) %>%
  head(5)

result_spark
```

#### Етап 4: Отримання результатів у R

-   Завантажте результат у R через `collect()`.\
-   Переконайтеся, що результат -- це `data.frame` з 5 рядками.

```{r}
result_r <- result_spark %>% collect()

str(result_r)
```

#### Етап 5: Моніторинг через веб-інтерфейс

-   Відкрийте веб-інтерфейс Spark через `spark_web(sc)`.\
-   Перевірте:
    -   чи з’явився ваш датафрейм у вкладці *Storage*\
    -   чи виконався запит у вкладці *Jobs*\
    -   скільки пам’яті використовується (вкладка *Executors*).
    
```{r}
spark_web(sc)
```

#### Етап 6: Від’єднання

-   Коректно від’єднайтеся від кластера через `spark_disconnect(sc)`.

```{r}
spark_disconnect(sc)
```

### Технічні вимоги

-   Увесь аналіз має бути виконаний *виключно через `sparklyr`*.\
-   *Заборонено використовувати `dplyr` без Spark-бекенду* для великих операцій.\
-   Усі файли завантажуються з папки `data/`.\
-   Код має бути *відтворюваним* та *пам’ять-ефективним* (не використовуйте `collect()` на повній таблиці!).


```{=html}
<hr style="border: 1px solid #ddd; margin: 30px 0 10px 0;">
<footer style="text-align: center; font-size: 0.9em; color: #666; padding: 15px; background: #f9f9f9; border-top: 1px solid #eee; margin-top: 20px;">
  <p><strong>Виконав(ла): Роменський В'ячеслав Олегович</strong> | Група: <strong>КН-25-1м</strong> | Викладач: Сидоренко В.М.</p>
  <p>Кременчуцький національний університет імені Михайла Остроградського &copy; 2026</p>
</footer>
```
