---
title: "Лабораторна робота №6: Ефективна робота з великими даними за допомогою пакета data.table"
subtitle: "Інженерія даних | КрНУ ім. М. Остроградського"
author: "Роменський В'ячеслав"
date: last-modified
format:
  html:
    theme: cosmo
    toc: true
    toc-depth: 3
    toc-location: left
    sidebar: left
    collapse-level: 2
    code-fold: true
    code-overflow: wrap
    page-layout: full
#     include-in-footer:
#       text: |
#         <hr>
#         <footer style="text-align: center; font-size: 0.9em; color: #666;">
#           <p>Виконав(ла): <strong>Ваше ПІБ</strong> | Група: <strong>Ваша група</strong> | Викладач: Сидоренко В.М.</p>
#           <p>Кременчуцький національний університет імені Михайла Остроградського &copy; 2025</p>
#         </footer>
# editor: visual
editor: visual
execute:
  echo: true
  warning: false
  message: false
---

## Мета роботи

Освоїти сучасний інструмент для роботи з великими обсягами даних у R -- пакет `data.table`. Навчитися виконувати *швидкі, пам’ять-ефективні операції* над мільйонами рядків: фільтрацію, агрегацію, оновлення, злиття -- з використанням *унікального синтаксису `DT[i, j, by]`*. Зрозуміти, чому `data.table` є ключовим інструментом інженера даних при роботі з великими даними.

## Варіант 1

### Тема: Аналіз ефективності авіаперевезень за 2014 рік

Ви отримали *один великий файл* `flights14.csv` (253 316 рядків), який містить дані про всі рейси, що вилітали з аеропортів Нью-Йорка у 2014 році (дані з `nycflights14`). Також у вас є *довідник авіакомпаній* `airlines.csv` з повними назвами перевізників.

Ваше завдання -- провести *повний аналіз продуктивності авіакомпаній* виключно за допомогою `data.table`.

### Завдання

#### Етап 1: Завантаження даних

-   Завантажте `flights14.csv` через `fread()`.
-   Завантажте `airlines.csv` через `fread()`.
-   Переконайтеся, що обидва об’єкти є `data.table`.

```{r}
library(data.table)

flights <- fread("data/flights14.csv")
airlines <- fread("data/airlines.csv")

# перевірка
is.data.table(flights)
is.data.table(airlines)
```

#### Етап 2: Підготовка даних

-   Додайте стовпець `total_delay = dep_delay + arr_delay` *на місці* через `:=`.
-   Замініть від’ємні значення `total_delay` на 0 (рейс вчасно).
-   Видаліть стовпці `year`, `month`, `day` *на місці*.

```{r}
flights[, total_delay := dep_delay + arr_delay]
flights[total_delay < 0, total_delay := 0]
flights[, c("year", "month", "day") := NULL]
```

#### **Етап 3: Агрегація за авіакомпаніями**

-   Обчисліть для кожної авіакомпанії (`carrier`):
    -   кількість рейсів (`.N`),
    -   середнє `total_delay`,
    -   частку рейсів з `total_delay > 60` хв.
-   Використовуйте `by = carrier`.
-   Відсортуйте результат за спаданням середнього запізнення через `keyby`.

```{r}
flights[
  ,
  .(
    flights_count = .N,
    avg_total_delay = mean(total_delay, na.rm = TRUE),
    share_long_delays = mean(total_delay > 60, na.rm = TRUE)
  ),
  by = carrier
][order(-avg_total_delay)]
```

#### **Етап 4: Злиття з довідником**

-   Об’єднайте результат з `airlines` через `on = "carrier"`, щоб додати повну назву авіакомпанії.
-   Збережіть у змінну `carrier_performance`.

```{r}
carrier_performance <- merge(
  flights[
    ,
    .(
      flights_count = .N,
      avg_total_delay = mean(total_delay, na.rm = TRUE),
      share_long_delays = mean(total_delay > 60, na.rm = TRUE)
    ),
    by = carrier
  ][order(-avg_total_delay)],
  airlines,
  by = "carrier",
  all.x = TRUE
)

carrier_performance
```

#### **Етап 5: Аналіз за аеропортами**

-   Для кожного аеропорту вильоту (`origin`) обчисліть:
    -   середнє запізнення вильоту (`dep_delay`),
    -   кількість унікальних авіакомпаній.
-   Використовуйте `.SD` та `.SDcols`, якщо потрібно.

```{r}
flights[
  ,
  .(
    avg_dep_delay = mean(dep_delay, na.rm = TRUE),
    unique_carriers = uniqueN(carrier)
  ),
  by = origin
]
```

#### **Етап 6: Візуалізація (опціонально)**

-   Перетворіть `carrier_performance` на `data.frame` через `setDF()`.
-   Побудуйте графік середнього запізнення за авіакомпаніями (через `ggplot2`).

```{r}
library(ggplot2)

setDF(carrier_performance)

ggplot(carrier_performance,
       aes(x = reorder(name, avg_total_delay),
           y = avg_total_delay)) +
  geom_col() +
  coord_flip() +
  labs(
    x = "Airline",
    y = "Average Total Delay",
    title = "Performance of Airlines (2014 NYC Flights)"
  )
```

### 💡 Технічні вимоги

-   Увесь аналіз має бути виконаний *виключно через `data.table`*.
-   *Заборонено використовувати `dplyr`, `tidyr`, `%>%`* для маніпуляцій з даними.
-   Усі файли завантажуються з папки `data/`.
-   Конвеєр має бути *відтворюваним* та *пам’ять-ефективним*.

```{=html}
<hr style="border: 1px solid #ddd; margin: 30px 0 10px 0;">
<footer style="text-align: center; font-size: 0.9em; color: #666; padding: 15px; background: #f9f9f9; border-top: 1px solid #eee; margin-top: 20px;">
  <p><strong>Виконав(ла): Ваше ПІБ</strong> | Група: <strong>Ваша група</strong> | Викладач: Сидоренко В. М.</p>
  <p>Кременчуцький національний університет імені Михайла Остроградського &copy; 2026</p>
</footer>
```
