---
title: "Лабораторна робота №4: Оптимізація коду в R — від циклів до функціонального програмування"
subtitle: "Інженерія даних | КрНУ ім. М. Остроградського"
author: "Роменський В'ячеслав"
date: last-modified
format:
  html:
    theme: cosmo
    toc: true
    toc-depth: 3
    toc-location: left
    sidebar: left
    collapse-level: 2
    code-fold: true
    code-overflow: wrap
    page-layout: full
#     include-in-footer:
#       text: |
#         <hr>
#         <footer style="text-align: center; font-size: 0.9em; color: #666;">
#           <p>Виконав(ла): <strong>Ваше ПІБ</strong> | Група: <strong>Ваша група</strong> | Викладач: Сидоренко В.М.</p>
#           <p>Кременчуцький національний університет імені Михайла Остроградського &copy; 2025</p>
#         </footer>
# editor: visual
editor: visual
execute:
  echo: true
  warning: false
  message: false
---

## Мета роботи

Освоїти сучасні підходи до оптимізації коду в R, зокрема:\
- заміну імпераивних циклів (`for`, `while`, `repeat`) на *функціонали* (`lapply`, `sapply`, `vapply`, `mapply`);\
- використання *векторизованих операцій* (`rowSums`, `colMeans`, `apply`);\
- застосування конструкцій обробки помилок (`try`, `tryCatch`) для стійкості конвеєрів.\
Навчитися писати *ефективний, читабельний і масштабований код* у рамках функціональної парадигми програмування.

## Варіант 1

### Тема: Аналіз якості даних у папці з щомісячними звітами

Ви отримали папку `monthly_reports/`, яка містить *12 CSV-файлів* (`jan.csv`, `feb.csv`, ..., `dec.csv`) зі звітами про продажі. Однак деякі файли можуть бути:\
- пошкодженими (неправильний формат, відсутні стовпці),\
- порожніми,\
- містити некоректні значення (негативні ціни, `NA` у ключових полях).

Ваше завдання -- побудувати *надійний, оптимізований ETL-конвеєр* у функціональному стилі.

### Структура даних

Кожен файл має стовпці:\
`product_id`, `region`, `units_sold`, `price_per_unit`, `discount_percent`

### Завдання

### Етап 1: Безпечне завантаження файлів

-   Створіть функцію `safe_read_report(path)`, яка:
    -   використовує `tryCatch()` для перехоплення помилок при читанні;
    -   у разі помилки -- виводить повідомлення через `message()` і повертає *порожній tibble* з правильними стовпцями;
    -   перевіряє наявність усіх 5 стовпців; якщо чогось не вистачає -- повертає порожній tibble.
-   Використовуйте `list.files()` + `lapply()` (або `map()`) для завантаження всіх файлів.
-   Об’єднайте результат у єдину таблицю `all_sales`.

```{r}
library(tidyverse)

# Правильна структура порожнього tibble
empty_sales_tbl <- tibble(
  product_id = character(),
  region = character(),
  units_sold = numeric(),
  price_per_unit = numeric(),
  discount_percent = numeric()
)

safe_read_report <- function(path) {
  required_cols <- c(
    "product_id",
    "region",
    "units_sold",
    "price_per_unit",
    "discount_percent"
  )
  tryCatch({
    df <- read.csv(path)

    # Перевірка на порожній файл
    if (nrow(df) == 0) {
      message("Empty file: ", path)
      return(empty_sales_tbl)
    }

    # Перевірка наявності всіх стовпців
    missing_cols <- setdiff(required_cols, names(df))

    # Якщо є різниця між колонками, то помилка
    if (length(missing_cols) > 0) {
      message(
        "Missing columns in ",
        path,
        ": ",
        paste(missing_cols, collapse = ", ")
      )

      return(empty_sales_tbl)
    }

    # Повертаємо tibble
    as_tibble(df)

  }, error = function(e) {
    message("Error reading file: ", path)
    empty_sales_tbl
  })
}

# Завантаження всіх файлів
file_paths <- list.files("data/monthly_reports", pattern = "\\.csv$", full.names = TRUE)
sales_list <- lapply(file_paths, safe_read_report)
all_data <- sales_list %>% bind_rows()

all_data
```

### Етап 2: Оптимізована обробка даних

-   Додайте стовпець `month` на основі імені файлу (наприклад, `"jan"` → `"2024-01"`).
-   Розрахуйте `revenue = units_sold * price_per_unit * (1 - discount_percent / 100)`.
-   Використовуйте *векторизовані операції*, а не цикли.
-   Для кожного місяця обчисліть:
    -   загальний дохід (`total_revenue`),
    -   середню ціну (`avg_price`),
    -   кількість унікальних продуктів (`n_products`).

> 💡 Використовуйте `group_by()` + `summarise()` — не `for`!

```{r}
sales_with_month <- Map(function(df, path) {
  # Отримання назви місяця з файлу
  month_name <- tools::file_path_sans_ext(basename(path))

  # Мапінг month -> YYYY-MM
  month_map <- c(
    jan = "2026-01",
    feb = "2026-02",
    mar = "2026-03",
    apr = "2026-04",
    may = "2026-05",
    jun = "2026-06",
    jul = "2026-07",
    aug = "2026-08",
    sep = "2026-09",
    oct = "2026-10",
    nov = "2026-11",
    dec = "2026-12"
  )

  df %>% mutate(month = month_map[[month_name]])
}, sales_list, file_paths)

all_data_with_month <- sales_with_month %>% bind_rows() %>% arrange(month)

all_data_with_month
```

```{r}
all_data_with_month <- all_data_with_month %>%
  mutate(
    revenue = units_sold *
      price_per_unit *
      (1 - discount_percent / 100)
  )

all_data_with_month
```

```{r}
monthly_summary <- all_data_with_month %>%
  group_by(month) %>%
  summarise(
    total_revenue = sum(revenue, na.rm = TRUE),
    avg_price = mean(price_per_unit, na.rm = TRUE),
    n_products = n_distinct(product_id),
    .groups = "drop"
  )

monthly_summary
```

### Етап 3: Аналіз якості даних

-   Визначте, *скільки файлів було пошкоджено* (порівняйте очікувану кількість файлів із реально завантаженими).
-   Для кожного місяця обчисліть *частку рядків з `NA`* у будь-якому стовпці.
-   Використовуйте `colSums(is.na(...))` -- не цикли!

```{r}
expected_files <- length(file_paths)

loaded_files <- nrow(monthly_summary)

corrupted_files <- expected_files - loaded_files

message("Corrupted or invalid files: ", corrupted_files)

sales_quality <- all_data_with_month %>%
  mutate(
    has_na = if_any(everything(), is.na)
  )

# Аналіз по місяцях
monthly_na_summary <- sales_quality %>%
  group_by(month) %>%
  summarise(
    total_rows = n(),
    rows_with_na = sum(has_na),
    na_share = rows_with_na / total_rows,
    total_na = sum(rowSums(is.na(across(everything())))),
    .groups = "drop"
  )

monthly_na_summary
```

#### Етап 4: Порівняння підходів (на прикладі)

-   Напишіть *один і той самий розрахунок* двома способами:
    1.  За допомогою `for`-циклу (для демонстрації).
    2.  За допомогою `vapply()` або `sapply()`.
-   Порівняйте швидкість за допомогою `system.time()` (не обов’язково в звіті, але для розуміння).

```{r}
system.time({
months <- unique(all_data_with_month$month)

result_for <- data.frame()

for (m in months) {
  temp <- all_data_with_month[all_data_with_month$month == m, ]
  
  total_rows <- nrow(temp)
  rows_with_na <- sum(!complete.cases(temp))
  
  total_na <- sum(is.na(temp))
  
  result_for <- rbind(result_for, data.frame(
    month = m,
    total_rows = total_rows,
    rows_with_na = rows_with_na,
    na_share = rows_with_na / total_rows,
    total_na = total_na
  ))
}
})
```

```{r}
system.time({
months <- unique(all_data_with_month$month)

result_vapply <- data.frame(
  month = months,
  total_rows = vapply(months, function(m) {
    sum(all_data_with_month$month == m)
  }, numeric(1)),
  
  rows_with_na = vapply(months, function(m) {
    temp <- all_data_with_month[all_data_with_month$month == m, ]
    sum(!complete.cases(temp))
  }, numeric(1)),
  
  total_na = vapply(months, function(m) {
    temp <- all_data_with_month[all_data_with_month$month == m, ]
    sum(is.na(temp))
  }, numeric(1))
)

result_vapply$na_share <- result_vapply$rows_with_na / result_vapply$total_rows
})
```

### Технічні вимоги

-   Увесь код має бути написаний у *функціональному стилі*.
-   *Заборонено використовувати `for`, `while`, `repeat`* у основному рішенні (лише для порівняння в Етапі 4).
-   Усі файли завантажуються з папки `data/monthly_reports/`.
-   Конвеєр має бути *відтворюваним* і *стійким до помилок*.

```{=html}
<hr style="border: 1px solid #ddd; margin: 30px 0 10px 0;">
<footer style="text-align: center; font-size: 0.9em; color: #666; padding: 15px; background: #f9f9f9; border-top: 1px solid #eee; margin-top: 20px;">
  <p><strong>Виконав(ла): Роменський В'ячеслав Олегович</strong> | Група: <strong>КН-25-1м</strong> | Викладач: Сидоренко В.М.</p>
  <p>Кременчуцький національний університет імені Михайла Остроградського &copy; 2025</p>
</footer>
```
