---
title: "Лабораторна робота №2: Інтеграція та об’єднання даних з різних джерел"
subtitle: "Інженерія даних | КрНУ ім. М. Остроградського"
author: "Роменський В'ячеслав"
date: last-modified
format:
  html:
    theme: cosmo
    toc: true
    toc-depth: 3
    toc-location: left
    sidebar: left
    collapse-level: 2
    code-fold: true
    code-overflow: wrap
    page-layout: full
#     include-in-footer:
#       text: |
#         <hr>
#         <footer style="text-align: center; font-size: 0.9em; color: #666;">
#           <p>Виконав(ла): <strong>Ваше ПІБ</strong> | Група: <strong>Ваша група</strong> | Викладач: Сидоренко В.М.</p>
#           <p>Кременчуцький національний університет імені Михайла Остроградського &copy; 2026</p>
#         </footer>
# editor: visual
editor: visual
execute:
  echo: true
  warning: false
  message: false
---

### Мета роботи

Освоїти повний цикл інтеграції реляційних даних у середовищі R: від завантаження даних з різноманітних джерел (CSV, Excel, Google Таблиці) до їх об’єднання за допомогою вертикальних (`bind_rows`) та горизонтальних (`left_join`, `semi_join`, `anti_join`) операцій. Навчитися будувати реалістичні ETL-конвеєри, які моделюють типові задачі інженера даних у production-середовищі.

### Варіант 2

Датасети згенерувати самостійно.

### Тема: Аналіз студентських оцінок за два семестри

Ви отримали два Excel-файли з навчальними даними:

-   `semester1.xlsx` -- містить аркуші:
    -   `students` -- довідник студентів (`student_id`, `full_name`, `group`, `faculty`)\
    -   `grades_math`, `grades_physics`, `grades_cs` -- оцінки з окремих дисциплін (`student_id`, `exam_score`, `project_score`)
-   `semester2.xlsx` -- аналогічна структура для другого семестру.

Крім того, є файл `scholarships.csv`, який містить інформацію про стипендії:\
`student_id`, `scholarship_type` («academic», «social»), `amount`.

### Завдання:

1.  **Завантаження даних**
    -   Завантажте обидва Excel-файли, прочитайте всі аркуші з оцінками.\
    -   Завантажте `scholarships.csv` за допомогою `vroom`.
    
```{r}
library(vroom)
library(readxl)
library(dplyr)

getwd()
ga1_data <- vroom(file = "data/scholarships1.csv")
ga2_data <- vroom(file = "data/scholarships2.csv")

excel_sheets("data/semester1.xlsx")
excel_sheets("data/semester2.xlsx")

x1_students <- read_excel("data/semester1.xlsx", sheet = "students")
x1_math <- read_excel("data/semester1.xlsx", sheet = "grades_math")
x1_physics <- read_excel("data/semester1.xlsx", sheet = "grades_physics")
x1_cs <- read_excel("data/semester1.xlsx", sheet = "grades_cs")

x2_students <- read_excel("data/semester2.xlsx", sheet = "students")
x2_math <- read_excel("data/semester2.xlsx", sheet = "grades_math")
x2_physics <- read_excel("data/semester2.xlsx", sheet = "grades_physics")
x2_cs <- read_excel("data/semester2.xlsx", sheet = "grades_cs")
```
    
2.  **Вертикальне об’єднання**
    -   Об’єднайте всі таблиці оцінок за **перший семестр** у єдину таблицю `grades_s1`, додавши стовпець `semester = "S1"` та `subject` (назва дисципліни).\
    
```{r}
x1_math_s <- x1_math %>% mutate(subject = "Math")
x1_physics_s <- x1_physics %>% mutate(subject = "Physics")
x1_cs_s <- x1_cs %>% mutate(subject = "Computes Science")
grades_s1 <- bind_rows(x1_math_s, x1_physics_s, x1_cs_s) %>% mutate(semester = "S1")

grades_s1
```
    
    -   Аналогічно створіть `grades_s2` для другого семестру.\
    
```{r}
x2_math_s <- x2_math %>% mutate(subject = "Math")
x2_physics_s <- x2_physics %>% mutate(subject = "Physics")
x2_cs_s <- x2_cs %>% mutate(subject = "Computes Science")
grades_s2 <- bind_rows(x2_math_s, x2_physics_s, x2_cs_s) %>% mutate(semester = "S2")

grades_s2
```
    
    -   Об’єднайте `grades_s1` і `grades_s2` у `all_grades`.
    
```{r}
all_grades <- bind_rows(grades_s1, grades_s2)

all_grades
```

3.  **Горизонтальне об’єднання**
    -   Додайте до `all_grades` інформацію про студентів (`full_name`, `group`, `faculty`) через `left_join`.\
    
```{r}
grades_s1_full <- grades_s1 %>% left_join(x1_students,
                         by = c("student_id" = "student_id"))
grades_s2_full <- grades_s2 %>% left_join(x2_students,
                         by = c("student_id" = "student_id"))
all_grades_full <- bind_rows(grades_s1_full, grades_s2_full)

all_grades_full
```
    
    -   Додайте інформацію про стипендії (`scholarship_type`, `amount`) через `left_join`.
    
```{r}
ga1_data_updated <- ga1_data %>% mutate(semester = "S1")
ga1_data_updated

ga2_data_updated <- ga2_data %>% mutate(semester = "S2")
ga2_data_updated

all_grades_updated <- all_grades_full %>% left_join(bind_rows(ga1_data_updated, ga2_data_updated),
                              by = c("student_id" = "student_id", "semester" = "semester"))
all_grades_updated
```
    
4.  **Агрегація та аналіз**
    -   Розрахуйте загальний бал за дисципліну: `total_score = 0.6 * exam_score + 0.4 * project_score`.\
    
```{r}
all_grades_updated %>% 
  mutate(total_score = 0.6 * exam_score + 0.4 * project_score) %>%
  arrange(desc(total_score))
```
    
    -   Для кожної групи та семестру обчисліть:
        -   середній загальний бал,\
        -   кількість студентів з балом ≥ 90,\
        -   частку студентів зі стипендією.
        
```{r}
all_grades_updated %>% 
  mutate(total_score = 0.6 * exam_score + 0.4 * project_score) %>%
  group_by(semester, group) %>%
  summarise(mean_score = mean(total_score), 
            high_achievers = sum(total_score >= 90),
            scholarships = mean(!is.na(scholarship_type)),
            .groups = "drop")
```
        
5.  **Фільтруюче з’єднання**
    -   Визначте `student_id`, які отримували стипендію *в обох семестрах* (використайте `semi_join` двічі).\
    -   Визначте студентів, які *втратили стипендію* після першого семестру -- були в `scholarships` і в `S1`, але відсутні в `S2` (використайте `anti_join`).
    
```{r}
s1 <- x1_students %>% 
  semi_join(ga1_data, by = "student_id")
s1

s2 <- x2_students %>% 
  semi_join(ga2_data, by = "student_id")
s2

both_semesters <- s1 %>%
  semi_join(s2, by = "student_id")
both_semesters
```

### Технічні вимоги:

-   Використовуйте *конвеєрний синтаксис* (`%>%` або `|>`).
-   Для вертикального об’єднання використовуйте `bind_rows()` з аргументом `.id` або `mutate()` для додавання метаданих (`semester`, `subject`).
-   Уникайте дублювання коду -- використовуйте функції або повторювані патерни через `map()` (якщо знайомі) або чітку структуру.
-   Усі файли мають завантажуватися з папки `data/` -- забезпечте відтворюваність.


```{=html}
<hr style="border: 1px solid #ddd; margin: 30px 0 10px 0;">
<footer style="text-align: center; font-size: 0.9em; color: #666; padding: 15px; background: #f9f9f9; border-top: 1px solid #eee; margin-top: 20px;">
  <p><strong>Виконав(ла): Роменський В.О</strong> | Група: <strong>КН-25-1м</strong> | Викладач: Сидоренко В.М.</p>
  <p>Кременчуцький національний університет імені Михайла Остроградського &copy; 2026</p>
</footer>
```
