---
title: "Лабораторна робота №5: Функціональне програмування та паралельні обчислення в R"
subtitle: "Інженерія даних | КрНУ ім. М. Остроградського"
author: "Роменський В'ячеслав"
date: last-modified
format:
  html:
    theme: cosmo
    toc: true
    toc-depth: 3
    toc-location: left
    sidebar: left
    collapse-level: 2
    code-fold: true
    code-overflow: wrap
    page-layout: full
#     include-in-footer:
#       text: |
#         <hr>
#         <footer style="text-align: center; font-size: 0.9em; color: #666;">
#           <p>Виконав(ла): <strong>Ваше ПІБ</strong> | Група: <strong>Ваша група</strong> | Викладач: Сидоренко В.М.</p>
#           <p>Кременчуцький національний університет імені Михайла Остроградського &copy; 2025</p>
#         </footer>
# editor: visual
editor: visual
execute:
  echo: true
  warning: false
  message: false
---

## Мета роботи

Освоїти сучасні підходи до *функціонального програмування* за допомогою пакета `purrr` та навчитися *масштабувати обчислення* через *багатопоточність* (`foreach`, `furrr`, `future`). Навчитися будувати *ефективні, читабельні та масштабовані конвеєри обробки даних*, які можуть працювати з великими обсягами інформації або довготривалими операціями.

## Варіант 1

### Тема: Масштабований аналіз транзакційних даних

Ви отримали *7 файлів* (`transaction_1.csv` -- `transaction_7.csv`), кожен з яких містить дані про одну транзакцію (як у прикладі). Однак у реальному сценарії таких файлів може бути *тисячі*, і обробка їх послідовно займе неприйнятно багато часу.

Ваше завдання -- побудувати *масштабований, надійний та оптимізований ETL-конвеєр*, який:

1.  Безпечно завантажує всі файли (навіть якщо деякі пошкоджені)
2.  Агрегує дані
3.  Виконує аналіз
4.  Зберігає результати -- *все це з використанням функціонального програмування та паралельних обчислень*.

### Завдання

```{r}
library(tidyverse)
library(purrr)
library(furrr)
library(foreach)
library(doParallel)
library(future)
```

#### **Етап 1: Функціональне завантаження та фільтрація (purrr)**

-   Створіть функцію `safe_read_transaction(path)`, яка використовує `tryCatch()` для безпечного читання CSV.
-   Використовуйте `list.files()` + `map()` для завантаження всіх файлів.
-   Відфільтруйте транзакції з *загальною сумою (`sale_sum`) ≥ 1000* за допомогою `keep()`.

```{r}
safe_read_transaction <- function(path) {
  tryCatch(
    {
      read_csv(path, show_col_types = FALSE)
    },
    error = function(e) {
      message(paste("Помилка у файлі:", path))
      return(NULL)
    }
  )
}

# Завантаження всіх файлів
files <- list.files("data/transactions", pattern = "\\.csv$", full.names = TRUE)
data_list <- lapply(files, safe_read_transaction)
data_list <- compact(data_list)

high_value_list <- map(data_list, ~ filter(.x, sale_sum >= 1000))
high_value_list
```

#### **Етап 2: Послідовна агрегація (reduce)**

-   Об’єднайте всі транзакції в єдину таблицю за допомогою `reduce(bind_rows)`.
-   Додайте стовпець `file_id` на основі імені файлу.

```{r}
all_transactions <- reduce(data_list, bind_rows)

# додаємо file_id з імені файлу
all_transactions <- all_transactions %>%
  mutate(file_id = rep(seq_along(data_list), map_int(data_list, nrow)))

all_transactions
```

#### **Етап 3: Паралельний аналіз (foreach + furrr)**

-   Напишіть функцію `analyze_manager(df)`, яка для кожного менеджера рахує:
    -   кількість транзакцій,
    -   загальну суму продажів,
    -   середній чек.
-   Виконайте цей аналіз *двома способами*:
    1.  За допомогою `foreach(..., .combine = bind_rows) %dopar%`.
    2.  За допомогою `future_map_dfr()` з `furrr`.
    
```{r}
analyze_manager <- function(df) {
  df %>%
    group_by(manager) %>%
    summarise(
      transactions = n(),
      total_sales = sum(sale_sum, na.rm = TRUE),
      avg_check = mean(sale_sum, na.rm = TRUE),
      .groups = "drop"
    )
}

# === Foreach ===
cl <- makeCluster(detectCores() - 1)
registerDoParallel(cl)

manager_foreach <- foreach(
  df = data_list,
  .combine = bind_rows,
  .packages = c("dplyr")
) %dopar% {

  analyze_manager(df)
}

stopCluster(cl)

# === PURRR ===
plan(multisession)

manager_furrr <- future_map_dfr(
  data_list,
  analyze_manager
)

manager_furrr
```

#### **Етап 4: Просунута багатопоточність (future)**

-   Створіть *вкладені ф'ючерси*:
    -   Зовнішній ф'ючерс -- для кожного файлу.
    -   Внутрішній ф'ючерс -- для обробки кожного рядка (наприклад, валідація ціни).
-   Використовуйте `plan(list(multisession, multisession))`.
-   Додайте обробку помилок через `resolved()` та `backtrace()`.

```{r}
plan(list(multisession, multisession))

process_file <- function(df) {

  future_map_dfr(seq_len(nrow(df)), function(i) {

    row <- df[i, ]

    valid_price <- !is.na(row$price) && row$price > 0

    tibble(
      product_id = row$product_id,
      valid = valid_price,
      sale_sum = row$sale_sum
    )
  })
}

nested_results <- future_map_dfr(data_list, process_file)

nested_results
```

#### **Етап 5: Збереження результатів**

-   Збережіть відфільтровані транзакції у файли за допомогою `walk2()` (наприклад, `high_value_1.csv`, `high_value_2.csv`, ...).

```{r}
walk2(
  high_value_list,
  seq_along(high_value_list),
  ~ write_csv(.x, paste0("high_value_", .y, ".csv"))
)
```

### Технічні вимоги

-   Увесь код має бути написаний у *функціональному стилі*.
-   Використовуйте *лише* `purrr`, `foreach`, `furrr`, `future` -- *без циклів `for`/`while`*.
-   Конвеєр має бути *відтворюваним*, *стійким до помилок* та *масштабованим*.
-   Усі файли завантажуються з папки `data/transactions/`.


```{=html}
<hr style="border: 1px solid #ddd; margin: 30px 0 10px 0;">
<footer style="text-align: center; font-size: 0.9em; color: #666; padding: 15px; background: #f9f9f9; border-top: 1px solid #eee; margin-top: 20px;">
  <p><strong>Виконав(ла): Роменський В'ячеслав Олегович</strong> | Група: <strong>КН-25-1м</strong> | Викладач: Сидоренко В. М.</p>
  <p>Кременчуцький національний університет імені Михайла Остроградського &copy; 2026</p>
</footer>
```
